【裁判字號】    98,上易,273
【裁判日期】    980507
【裁判案由】    竊佔
【裁判全文】
臺灣高等法院臺南分院刑事判決    98年度上易字第273號
上  訴  人  臺灣雲林地方法院檢察署檢察官
上  訴  人
即  被  告  乙○○
上列上訴人因被告竊佔案件，不服臺灣雲林地方法院97年度易字
第831號，中華民國98年3月10日第一審判決（起訴案號：臺灣雲
林地方法院檢察署97年度偵字第5110號），提起上訴，本院判決
如下：
    主  文
上訴駁回。
乙○○緩刑貳年。
    事  實
一、緣坐落雲林縣東勢鄉○○段1054、1073地號，為雲林縣政府
    所有並管理之土地，坐落雲林縣東勢鄉○○段1077地號，則
    為臺灣省雲林農田水利會（下稱雲林水利會）所有之土地，
    被告乙○○明知非上開土地之所有權人，亦無與前揭土地所
    有權人、管理者間有任何合法租賃或使用借貸關係，並無合
    法之占有使用權源，竟意圖為自己不法之利益，未徵得前揭
    土地所有權人、管理者之同意，於民國（下同）88年間，在
    前開土地如附件所示土地複丈成果圖上編號A、B、C、D、E
    所示之位置，以木材、鐵皮自行搭建房屋及棚架（下稱系爭
    建物）供己居住使用（房屋部分佔用安南段1054、1073、
    1077地號土地面積共39.36平方公尺；棚架部分佔用安南段
    1073、1077地號土地面積共5.04平方公尺），計竊佔前開土
    地面積共44.4平方公尺。嗣經民眾甲○○於97年6月初檢舉
    ，經雲林縣政府命乙○○限期拆除，乙○○始將系爭建物拆
    除，並有拆除完畢後之照片附卷可考。
二、案經甲○○告發及雲林縣警察局臺西分局報告臺灣雲林地方
    法院檢察署檢察官偵查起訴。
    理  由
甲、程序部分
    一、被告以外之人於審判外之言詞或書面陳述，除法律有規
        定者外，不得作為證據。刑事訴訟法第159條第1項定有
        明文。證人丙○○、林朝倉等人於警訊時所為之證述，
        係屬審判外之言詞陳述，被告不同意列為證據（詳參原
        審卷第53頁背面、70頁)，依上開法條規定，自不得作
        為判斷被告乙○○是否構成犯罪之證據。
    二、按被告以外之人於偵查中向檢察官所為之陳述，除顯有
        不可信之情況者外，得為證據，刑事訴訟法第159條之1
        第2項定有明文。證人丙○○於檢察官偵查中具結後所
        為之陳述，檢察官原則上均能遵守法律規定，不致違法
        取供，該證人於偵查中向檢察官所為之證言，並無顯不
        可信之情事，自有證據能力，得為本案證據。
乙、實體部分
    一、訊據上訴人即被告乙○○對其於前揭時、地，以木材、
        鐵皮自行搭建系爭建物供己居住使用，而竊佔雲林縣、
        雲林水利會前開土地之事實均坦承不諱（詳原審卷第53
        頁背面、第69頁背面至70頁、第112頁背面）。核與告
        發人甲○○指訴情節相符，並經證人即雲林縣水利處河
        川駐衛隊員丙○○及雲林縣水利會台西工作站站長林朝
        滄分別於警訊、偵查中證述明確（詳警卷第9頁至第11
        頁、97年度他字第584號卷第20頁），復有雲林縣政府
        現場勘查紀錄、現場照片8張（附於警卷第13頁至第第
        17頁）、被告提出之系爭建物拆除前及拆除後現場照片
        3張、原審法院98年2月6日勘驗筆錄及現場照片1張（附
        於原審卷第71頁、第72頁、第85頁至第87頁）可證。
    二、上開土地分別為雲林縣政府及雲林水利會所有，有土地
        登記謄本附卷可按 (附於原審卷第104頁至第108頁)，
        而被告所竊佔之面積，合計為44.4平方公尺，業據雲林
        縣臺西地政事務所測量無誤，有該所98年2月9日台西地
        二字第0980000729號函及其所附之測量成果圖可稽（附
        於原審卷第91頁至第100頁)，故被告之自白核與事實相
        符，被告竊佔他人土地之事實，足堪認定。
    三、新、舊法之比較適用：按行為後法律有變更者，適用行
        為時之法律。但行為後之法律有利於行為人者，適用最
        有利於行為人之法律，刑法第2條第1項定有明文。被告
        所犯竊佔之行為後，94年1月7日修正公布之刑法，自95
        年7月1日施行，修正後法律比較適用如下：
        (一)刑法第41條關於易科罰金部分，修正前規定：「犯
            最重本刑為5年以下有期徒刑以下之刑之罪，而受6
            個月以下有期徒刑或拘役之宣告，因身體、教育、
            職業、家庭之關係或其他正當事由，執行顯有困難
            者，得以1元以上3元以下折算一日，易科罰金」、
            第2項規定：「併合處罰之數罪，均有前項情形，
            其應執行之刑逾六月者，亦同」，又被告行為時之
            易科罰金折算標準，修正前罰金罰鍰提高標準條例
            第2條前段（現已刪除）規定，就其原定數額提高
            為100倍折算1日，則本件受刑人行為時之易科罰金
            折算標準，應以銀元300元折算1日，經折算為新臺
            幣後，應以新臺幣900元折算為1日。惟95年7月1日
            修正公布施行之刑法第41條第1項前段則規定：「
            犯最重本刑為五年以下有期徒刑以下之刑之罪，而
            受六個月以下有期徒刑或拘役之宣告者，得以新臺
            幣一千元、二千元或三千元折算一日，易科罰金」
            第2項規定：「前項規定於數罪併罰，其應執行之
            刑未逾六月者，亦適用之」，比較修正前後之定執
            行刑及易科罰金折算標準，以95年7月1日修正公布
            施行前之規定，較有利於被告，自應適用修正前之
            舊法。
        (二)刑法第74條第1項第1款修正前規定：「受2年以下
            有期徒刑、拘役或罰金之宣告，而未曾受有期徒刑
            以上刑之宣告者，認以暫不執行為適當，得宣告緩
            刑」。修正後刑法第74條第1項第1款規定：「受2
            年以下有期徒刑、拘役或罰金之宣告，未曾因故意
            犯罪受有期徒刑以上刑之宣告者，得宣告2 年以上
            5年以下之緩刑」。本件被告未曾受有期徒刑以上
            之宣告，依新舊法規定均得宣告緩刑，雖修正後之
            刑法第74條第1項第1款較有利於被告，但適用法規
            ，不得割裂使用，故斟酌全部罪刑比較結果，仍應
            適用修正前刑法之前開規定適用之。
        (三)中華民國九十六年罪犯減刑條例業經總統於96年7
            月4日公佈，自96年7月16日放行，被告所犯前開之
            犯罪時間，在96年4月24日以前，合於減刑條件，
            故減刑二分之一。
        (四)修正後刑法係自95年7月1日起施行，在此之前，刑
            法分則編有關罰金刑之貨幣單位係銀元；且依刑法
            分則編應處罰金者，應適用罰金罰鍰提高標準條例
            第1條、第4條之規定，亦即應按各該具體條文制定
            或修正之時間先後，定其提高之倍數。惟被告行為
            後，刑法施行法增訂第1條之1，於95年6月14日經
            總統公布，並自同年7月1日起施行；該條規定：「
            中華民國94年1月7日刑法修正施行後，刑法分則編
            所定罰金之貨幣單位為新臺幣。94年1月7日刑法修
            正時，刑法分則編未修正之條文定有罰金者，自94
            年1月7日刑法修正施行後，就其所定數額提高為30
            倍。但72年6月26日至94年1月7日新增或修正之條
            文，就其所定數額提高為三倍」。本件被告所犯之
            罪，依增訂刑法施行法第1條之1之規定，其罰金以
            新臺幣為單位，數額應提高三倍。此與修正前之罰
            金以銀元為單位，對被告而言，並無不利（新臺幣
            與銀元之比例為一比三，換算結果，亦為三倍）。
            刑法施行法第1條之1係替代罰金罰鍰提高標準條例
            部分條文，與罰金罰鍰提高標準條例罰金額度相同
            ，既不發生有利或不利問題，只是將貨幣單位由銀
            元改為新臺幣，並非法律變更刑度之條文，當無比
            較新舊法問題，逕予適用刑法施行法第1條之1，併
            此敘明。
    四、查被告意圖為自己不法之利益，而竊佔他人之不動產，
        核其所為，係犯刑法第320條第2項（原審誤贅載第1項
        ）之罪。被告上開犯行之犯罪時間，係在96年4月24日
        以前，復無不得減刑之例外情形，合於中華民國九十六
        年罪犯減刑條例第2條第1項第3款之規定，並依上開條
        例減其宣告刑二分之一。
    五、原審審理結果，認被告所犯竊佔之罪證明確，適用刑法
        第320條第2項（原審誤載第1項）、修正前刑法第2條第
        1項前段、修正前刑法第41條第1項前段，刑法施行法第
        1條之1第1項、第2項前段、罰金罰鍰提高標準條例第2
        條 (廢止前)、中華民國九十六年罪犯減刑條例第2條第
        1項第3款、第7條、第9條，並審酌被告尚無前科之素行
        ，國小肄業之智識程度，其為供己居住使用而竊佔他人
        土地特定部分興建房屋之犯罪動機及犯罪手段，量處有
        期徒刑三月，如易科罰金，以銀元300元及新台幣900元
        折算1日，減為有期徒刑1月又15日，如易科罰金，以銀
        元300元即新台幣900元折算1日，認事用法量刑並無不
        當，檢察官上訴意旨，認原審量刑太輕，被告上訴意旨
        ，認原審量刑太重，分別指摘原判決不當，均無理由，
        應予駁回。又查被告未曾受有期徒刑以上刑之宣告，有
        卷內前科表可查，因其經濟窘困，居無定所，雖竊佔上
        開土地以木頭搭屋住宿，惟經檢舉，己自動拆除，業據
        原審勘驗無誤，經此偵、審教訓，應知警惕諒無再犯之
        虞，本院認所宣告之刑，以暫不執行為適當，併諭知緩
        刑二年，以勵自新。
丙、據上論斷，應依刑事訴訟法第368條、修正前刑法第74條第1
    項第1款，判決如主文。
本案經檢察官江守權到庭執行職務。
中    華    民    國    98    年    5     月    7     日
                  刑事第五庭    審判長法  官  楊明章
                                      法  官  楊子莊
                                      法  官  戴勝利
以上正本證明與原本無異。
不得上訴。
                                      書記官  陳淑貞
中    華    民    國    98    年    5     月    7     日
附錄：本案論罪科刑法條全文
刑法第320條：意圖為自己或第三人不法之所有，而竊取他人之
             動產者，為竊盜罪，處5年以下有期徒刑、拘役或
             5百元以下罰金。
             意圖為自己或第三人不法之利益，而竊佔他人之
             不動產者，依前項之規定處斷。
             前二項之未遂犯罰之。


司法院資訊處製作；財團法人民間司法改革基金會備份。
